臺灣高等法院臺中分院刑事裁定　　　　　100年度抗字第783號
抗　告　人　臺灣臺中地方法院檢察署檢察官
受　刑　人　鄭世銘
上列抗告人因聲明異議案件，不服臺灣臺中地方法院中華民國
100年8月10日裁定（100年度聲字第2684號），提起抗告，本院
裁定如下：
    主  文
抗告駁回。
    理  由
一、抗告意旨略以：
  (一)刑法第41條第1項但書、同條第4項所謂之「難收矯正之效」
    、「難以維持法秩序」等，乃係立法者賦予執行檢察官能依
    具體個案，考量犯罪特性、情節及受刑人個人之相關主、客
    觀條件，據以審酌受刑人如不接受有期徒刑或拘役之執行，
    是否難達科刑之目的、收矯正之成效或維持法秩序等，以作
    為其裁量是否准予易科罰金或易服社會勞動之憑據。則易科
    罰金、易服社會勞動之易刑處分，其應否准許，自應依刑事
    訴訟法第457條規定，由檢察官就是否准予受刑人易科罰金
    或易服社會勞動，有無「確因不執行所宣告之刑，難收矯正
    之效，或難以維持法秩序」等情況查明認定並指揮執行之。
    從而，法律賦予執行檢察官此項裁量權，僅在發生裁量瑕疵
    之情況時，法院始有介入審查之必要。倘執行檢察官於執行
    處分時，已具體說明不准易科罰金之理由，且未有逾越法律
    授權、專斷等濫用權力之情事，自不得遽謂執行檢察官執行
    指揮為不當。
  (二)本件檢察官（下稱抗告人）依據法務部民國（下同）98年7
    月6日法檢字第0980802521號函頒之「檢察機關辦理易服社
    會勞動作業要點」第5條第8項第5點(下稱系爭作業要點)，
    係屬對外生效之行政規則。
  1.系爭作業要點係屬裁量性行政規則，具有間接對外生效之作
    用:系爭作業要點係法務部所函頒、下達所屬地方法院檢察
    署，作為檢察官於審核受刑人是否構成刑法第41條第4項「
    確因不執行所宣告之刑，難收矯正之效或難以維持法秩序」
    之裁量判斷標準，自屬可間接對外生效之行政規則，如具體
    個案無其他特殊情狀，即應依系爭作業要點作為審查是否准
    駁受刑人聲請易服社會勞動之裁量依據，若無正當理由違背
    ，則可構成裁量瑕疵。
  2.系爭作業要點業已符合中央法規標準法第13、14條之規定，
    對外發生效力：系爭作業要點係屬職權命令，並經法務部於
    98年7月6日法檢字第098080252l號函頒，下達所屬檢察機關
    、矯正機關，並自98年7月1日生效乙節，此有該函文1紙可
    參。又系爭作業要點業已建置在法務部外部網站，供不特定
    人皆可免費無條件查詢乙節，亦經抗告人親自以電腦及網際
    網路相關設備連接法務部外部網站查詢勘驗屬實。是系爭作
    業要點既經法務部以函頒方式下達所屬機關，亦依政府資訊
    公開法建置於法務部外部網站供不特定公眾可免費無條件查
    詢，依前揭說明，應已對外發生效力，且公眾亦處於隨時、
    便捷可得查悉之無障礙情狀。
  3.系爭作業要點並無牴觸刑法第41條之規定：(1)職權命令係指
    非法律授權，而屬行政機關依其法定職權所發布之各種命令
    而言，行政機關負有執行法律之職責，而法律之規定不可能
    鉅細靡遺，就該管行政機關因執行法律而發布解釋性、裁量
    性或作業性之行政規則乃不可避免之享，此類規則就其來源
    觀察亦屬職權命令之性質，如係執行法律有關之技術性、細
    節性之事實，尚非法所不許。(2)刑法第41條修正增加社會勞
    動之規定，係於98年1月21日公布，於同年9月1日施行。刑
    法第41條第4項所謂「因身心健康之關係，執行顯有困難者
    ，或確因不執行所宣告之刑，難收矯正之效或難以維持法秩
    序者」之不准易服社會勞動之規定，係屬不確定之法律概念
    。法務部為因應其所屬各地方法院檢察署即將面臨的大量易
    服社會勞動聲請案件，及為求建立客觀、統一之裁量判斷標
    準，因而於98年7月6日以上開函文頒布系爭作業要點，作為
    執行檢察官審核受刑人是否符合刑法第41條第4項之依據；
    而系爭作業要點第5條第8項所規定應認有『確因不執行所宣
    告之刑，難收矯正之效或難以維持法秩序』之事由，情狀均
    非輕微，實難謂有牴觸刑法第41條第4項之情事。
  4.抗告人所核發之執行處分命令，並無裁量瑕疵：(1)系爭作業
    要點第5條第8項第5點之規定說明為：「若有4罪以上因故意
    犯罪而受有期徒刑之宣告，已可認有『確因不執行所宣告之
    刑，難收矯正之效或難以維持法秩序』之情事」。系爭作業
    要點既屬已經生效並具有間接對外發生效力之裁量性行政規
    則，如具體個案無其他特殊情況，即應依系爭作業要點作為
    裁量標準之依據。(2)查近年來偽造及販賣偽藥者，常可獲取
    極大之不法犯罪所得，故有越來越多不肖份子，為貪圖鉅額
    之不法利潤，挺而走險，導致偽造藥品於市場猖獗，嚴重危
    及國人身體健康及主管機關對藥品管制之正確性，廣為一般
    民眾所抱怨與痛恨，確有遏止之必要，此觀立法者將販賣偽
    藥之最重本刑定為有期徒刑7年，屬不得易科罰金之罪自明
    ，亦已為檢警列為民生犯罪查緝重點。本件受刑人鄭世銘（
    下稱受刑人）先後總計4次故意犯販賣偽藥犯行，其情節可
    認非屬輕微，確有「如不執行原宣告之刑，即難收矯正之效
    及難以維持法秩序」之情事，故抗告人經審酌上情並認受刑
    人亦無其他特殊情況，而逕依系爭作業要點第5條第8項第5
    點，認受刑人符合刑法第41條第4項之規定，駁回受刑人易
    服社會勞動之聲請，其裁量尚難謂有何逾越法律授權或違法
    之瑕疵可言。
  5.受刑人不得主張信賴利益保護原則：(1)本案雖為認罪協商判
    決，惟本署到庭實行公訴之檢察官係就受刑人所應受量處之
    刑度為協商，並未就得否准予受刑人易服社會勞動併予協商
    等情，此觀審理筆錄自明。而系爭作業要點業已對外生效並
    建置在法務部外部網站，供不特定公眾可免費無條件查詢乙
    節，前已述及，而受刑人於審理期間，尚委任具有專業法律
    素養之辯護律師，故受刑人及其辯護人於認罪協商時，理應
    知悉系爭作業要點之規定，並應明瞭能否准予易服社會勞動
    乃係執行科檢察官之權限，非屬協商之範疇，當可明白預見
    其聲請社會勞動亦有可能遭本署執行科檢察官駁回。然受刑
    人與其辯護人於綜合考量後，仍同意為本案之認罪協商，於
    嗣後經本署駁回其易服社會勞動之聲請‧當無主張信賴保護
    原則之基礎可言。(2)另本署寄送予受刑人之傳票，雖有同時
    寄送聲請易服社會勞動須知及聲請書等資料，惟受刑人於
    100年6月9日具狀聲請易服社會勞動時，本署於100年6月15
    日即以公文明白函覆受刑人「是否准予易服社會勞動，需俟
    台端當日備齊文件，提出聲請，交由本署檢察官為准駁之決
    定」等語，可認抗告人並未給予必然准予易服社會勞動之承
    諾，衡情受刑人亦應可知悉其聲請易服社會勞動可能遭檢察
    官駁回而發監執行，故尚難以此認受刑人業已取得信賴利益
    之保護。
  (三)綜上，抗告人依據對外生效之系爭作業要點第5條第8項第5
    點，駁回受刑人易服社會勞動之聲請，裁量並無瑕疵，而受
    刑人亦無可主張信賴保護之情事，故原裁定予以撤銷，認事
    用法應非妥適云云，爰提起抗告，請求撤銷原裁定。
二、按「執行裁判由為裁判法院之檢察官指揮之」、「受刑人或
    其法定代理人或配偶，以檢察官執行之指揮為不當者，得向
    諭知該裁判之法院聲明異議」，刑事訴訟法第457條第1項前
    段、第484條分別定有明文。次按「犯最重本刑為5年以下有
    期徒刑以下之刑之罪，而受6月以下有期徒刑或拘役之宣告
    者，得以1千元、2千元或3千元折算一日，易科罰金。但易
    科罰金，難收矯正之效或難以維持法秩序者，不在此限」、
    「依前項規定得易科罰金而未聲請易科罰金者，得以提供社
    會勞動6小時折算1日，易服社會勞動」、「…因身心健康之
    關係，執行顯有困難者，或易服社會勞動，難收矯正之效或
    難以維持法秩序者，不適用之」，刑法第41條第1項、第2項
    及第4項亦有明文。依其立法理由說明，個別受刑人如有不
    宜易科罰金或易服社會勞動之情形，在刑事執行程序中，檢
    察官得依前揭各項但書規定，審酌受刑人是否具有「難收矯
    正之效」或「難以維持法秩序」等事由決定之。是受得易科
    罰金之有期徒刑或拘役宣告之案件，法院所諭知者，僅係如
    易科罰金時之折算標準，至於是否准予易科罰金，或是否得
    不易科罰金而改易服社會勞動，則賦予執行檢察官視個案具
    體情形，依據前開法律之規定予以裁量決定之權限，並作為
    是否准予易科罰金，或得不易科罰金而改易服社會勞動之憑
    據，非謂一經法院宣告易科罰金之標準，檢察官即應為准予
    易科罰金，或不易科罰金而改易服社會勞動之處分，且僅於
    執行檢察官發生裁量瑕疵之情況時，法院始有介入審查之必
    要。易言之，執行檢察官就受刑人是否確有不入監執行所宣
    告之刑，難收矯正之效，或難以維持法秩序之情事，依法有
    判斷之餘地，法院僅得審查檢察官為刑法第41條第1項、第4
    項之裁量時，其判斷之程序有無違背法令、事實認定有無錯
    誤，或其審認之事實與刑法第41條第1項、第4項之裁量要件
    有無合理關連、及有無逾越或超過該法律規定之範圍等問題
    ；倘檢察官有上述未依法定程序進行裁量，或超越法律授權
    裁量範圍之情事，法院始得撤銷。
三、經查：
  (一)受刑人前因違反藥事法案件，經臺灣臺中地方法院檢察官提
    起公訴（99年度偵字第17187號），受刑人自白犯罪，經臺
    灣臺中地方法院合議庭裁定由受命法官獨任依簡式審判程序
    審理後，檢察官聲請改依協商程序而為判決，嗣經臺灣臺中
    地方法院裁定進行認罪協商程序，以99年度訴字第2800號刑
    事判決判處受刑人所犯4罪所科之刑各為有期徒刑3月、4月
    、3月及2月，定應執行刑為有期徒刑6月，並應向臺中市政
    府教育局支付新臺幣（下同）20萬元（受刑人已於100年4月
    20 日宣判前之同年2月25日支付）確定，惟受刑人經抗告人
    傳喚到案執行後，抗告人依「檢察機關辦理易服社會勞動作
    業要點」第5條第8項第5點以受刑人「本件受刑人故意犯四
    罪，依法不得易服社會勞動，本件之聲請，應予駁回，發監
    執行，如有不服，得向臺中地院聲明異議」為由，不准受刑
    人易易服社會勞動，逕予發監執行等情，業經原審法院依職
    權調閱臺灣臺中地方法院檢察署100年度執字第6449號執行
    全卷宗核閱無誤，並有上開刑事判決書、原審裁定書、臺灣
    高等法院被告前案紀錄表各1份附卷可查，是受刑人所犯前
    開之4罪，均合於刑法第41條第2項得易服社會勞動之規定。
    然本院綜觀全卷，抗告人除以「本件受刑人故意犯4罪，『
    依法』不得易服社會勞動…」為理由不准受刑人易服社會勞
    動外，未見抗告人有另行審酌其他事項據以認定受刑人是否
    合於上開得易服社會勞動之規定，自可認定抗告人係以「受
    刑人故意犯4罪，逕依『檢察機關辦理易服社會勞動作業要
    點第5條第8項第5點』而不得易服社會勞動」，為否准受刑
    人聲請易服社會勞動之唯一理由，合先敘明。
  (二)本件抗告人所核發之執行處分命令，有裁量上之瑕疵：
  1.按刑法第41條第4項固以「…因身心健康之關係，執行顯有
    困難者，或易服社會勞動，難收矯正之效或難以維持法秩序
    者，不適用之」之規定賦予檢察官裁量權限，然揆之首揭說
    明，法律賦予機關有裁量權時，實乃係要求機關作成「合義
    務性之裁量」，旨在個案實現法律之目的與價值，以求個案
    分配正義之實現，惟此非表示裁量機關有完全之自由，機關
    所為之裁量如有違法之瑕疵，仍應由司法介入審查。又按所
    謂裁量瑕疵在學理上可分為「裁量逾越」、「裁量濫用」及
    「裁量怠惰」，而所謂「裁量怠惰」又可細分為「決定裁量
    怠惰」及「選擇裁量怠惰」。其中，決定裁量怠惰係指裁量
    機關依法律及法規命令對可得特定之人民負有職務上之義務
    而不作為而言；而選擇裁量怠惰則指法律本賦予裁量機關就
    具體個案進行合義務性之裁量，但裁量機關因執行任務之便
    宜，而放棄個案法律效果具體的選擇之謂。揆之刑法第41
    條第4項「難收矯正之效」及「難以維持法秩序」乃係立法
    者賦予檢察官針對具體執行個案之裁量權限，檢察官應考量
    各受刑人犯罪所造成法秩序等公益之危害大小、施以自由刑
    避免受刑人再犯之效果高低等因素而為合義務性之裁量，據
    以為得否准予以易服社會勞動之決定。惟觀本件執行卷宗，
    抗告人僅「依法」即依據檢察機關內部「檢察機關辦理易服
    社會勞動作業要點第5條第8項第5點」所列一般性之規定：
    「數罪併罰，有4罪以上因故意犯罪而受有期徒刑之宣告者
    」為標準，而僅以受刑人「本件受刑人故意犯4罪，『依法
    』不得易服社會勞動」為由，否准受刑人易服社會勞動之聲
    請，並未考量受刑人所犯罪名對於公益危害程度併就其犯罪
    手段、情節、犯後態度、有無相同或類似之前科素行等與受
    刑人個人相關之具體情狀，並衡以犯罪一般預防及特別預防
    之觀點進行裁量，有違立法者藉由刑法第41條第4項規定賦
    予檢察官裁量權限以追求個案實現法律之目的與價值併個案
    分配正義之寓意，該項裁量自有前述選擇裁量怠惰之瑕疵。
  2.雖本件抗告意旨有敘明：「…查近年來偽造及販賣偽藥者，
    常可獲取極大之不法犯罪所得，故有越來越多不肖份子，為
    貪圖鉅額之不法利潤，挺而走險，導致偽造藥品於市場猖獗
    ，嚴重危及國人身體健康及主管機關對藥品管制之正確性，
    廣為一般民眾所抱怨與痛恨，確有遏止之必要，此觀立法者
    將販賣偽藥之最重本刑定為有期徒刑7年，屬不得易科罰金
    之罪自明，亦已為檢警列為民生犯罪查緝重點。本件受刑人
    …先後總計4次故意犯販賣偽藥犯行，其情節可認非屬輕微
    ，確有『如不執行原宣告之刑，即難收矯正之效及難以維持
    法秩序』之情事，故本署檢察官經審酌上情並認受刑人亦無
    其他特殊情況，而逕依系爭作業要點第5條第8項第5點，認
    受刑人符合刑法第41條第4項之規定，駁回受刑人易服社會
    勞動之聲請，其裁量尚難謂有何逾越法律授權或違法之瑕疵
    可言…」等語為由，而主張本件受刑人確有非予執行徒刑，
    難收矯正之效及難以維持法秩序之情形，固屬的論。惟查，
    上開認定受刑人有「非予執行徒刑，難收矯正之效及難以維
    持法秩序」之裁量理由，係抗告人提起本件抗告時始具體提
    出者，抗告人於傳喚受刑人到案當時，僅空泛以受刑人「本
    件受刑人故意犯4罪，『依法』不得易服社會勞動…」為由
    ，即發執行命令，不准受刑人易服社會勞動，逕予發監執行
    等情，已經原審調閱上開執行卷宗核閱明確。故本件抗告人
    除以「本件受刑人故意犯4罪，『依法』不得易服社會勞動
    …」為由，不准受刑人易服社會勞動外，未見有就「受刑人
    所犯上開各罪之罪質，對社會秩序有何危害？受刑人何以非
    執行宣告刑難收矯治之效？受刑人倘未執行宣告刑，將有反
    覆實施同一犯罪之虞？或難以維持法秩序」等事項為具體說
    明其審酌、裁量之理由，則抗告人核其認定「受刑人確有非
    予執行徒刑，難收矯正之效及難以維持法秩序」之裁量權行
    使，難謂無裁量怠惰上之瑕疵，是有法院介入審查之必要，
    嗣經原審法院認定抗告人所核發之執行處分命令具選擇裁量
    怠惰之瑕疵而應予撤銷，於法並無不合。
  (三)有關抗告意旨所稱「檢察機關辦理易服社會勞動作業要點」
    係依據法務部98年7月6日法檢字第0980802521號函所頒佈，
    係屬職權命令或對外生效之行政規則之部分：
  1.按行政程序法第174條之1規定：「本法施行前，行政機關依
    中央法規標準法第7條訂定之命令，須以法律規定或以法律
    明列其授權依據者，應於本法施行後二年內，以法律規定或
    以法律明列其授權依據後修正或訂定；逾期失效。」；另參
    照法務部91年3月14日法律字第0910006101號函意旨，凡規
    範內容涉及人民之權利義務者，不論係職權命令或法規命令
    ，均須依行政程序法第174條之1規定，於施行後2年內（即
    92年1月1日以前），改以法律規定，或於法律中增列其授權
    依據後修正或重新訂定之，逾期即失其效力。是「職權命令
    」乃是行政機關依其職權，為執行法律規定，於無法律授權
    之情況下，所定之補充性的行政命令。然由於行政程序法第
    150條第2項已明定對外直接發生法律效果的法規命令皆須法
    律授權，因此職權命令之法規性，依上揭規定意旨，於現行
    法早已無承認之空間，充其量僅得為行政規則之性質。本件
    抗告意旨指稱系爭作業要點係屬職權命令，而得對外直接發
    生法律效果云云，當與行政程序法之規定有違，尚不可採。
  2.按有關解釋性、裁量性行政規則對法院是否具有拘束力，依
    司法院大法官會議解釋釋字第137號、第216號、第287號、
    第505號及第511號解釋意旨認為：法官依據法律獨立審判，
    憲法第80條載有明文。法官於審判案件時，對各機關依其職
    掌就有關法規為釋示之行政命令，法官於審判案件時，固可
    予以引用，但仍得依據法律，表示適當之不同見解，並不受
    其拘束。是上開解釋均肯認解釋性、裁量性之行政規則對法
    院之審判不具拘束力。本件系爭作業要點對法院而言，只有
    「僅供參考」之功用，不能據以作為本案受刑人得否易服社
    會勞動之法律依據。縱抗告意旨指稱系爭作業要點係屬對外
    生效之行政規則，惟抗告人所核發之執行處分命令具裁量怠
    惰之瑕疵，已如前述，是原審裁定認其有撤銷之必要，再依
    據受刑人之具體情形認定受刑人依法符合易服社會勞動之要
    件，而諭知准予提供社會勞動6小時折算1日，易服社會勞動
    ，於法即屬有據。
  (四)有關受刑人有無具備信賴保護基礎之部分：
    按「行政行為應受法律及一般法律原則之拘束」、「行政行
    為應以誠實信用之方法為之，並應保護人民正當合理之信賴
    」，行政程序法第4條、第8條分別定有明文。是行政行為應
    以誠實信用之方法為之，及需符合信賴保護原則，早為我國
    學界及實務界所肯認，前揭行政程序法有關之規定，係此一
    原則之明文化，且係法律所揭示之行政程序保障原則，乃行
    政法理上具有憲法位階之法律原則，故前揭行政程序法規定
    ，於行政機關作出之行政行為，均應予以適用。本件到庭實
    行公訴之檢察官與受刑人達成所犯4罪分別宣告有期徒刑3月
    、4月、3月及2月，並定應執行有期徒刑6月，並向臺中市政
    府教育局支付20萬元，就上開科刑協商結果而言，一方面，
    受刑人認知有易服社會勞動之機會始同意以此刑度與到庭實
    行公訴之檢察官達成認罪協商；另一方面，到庭實行公訴之
    檢察官應屬認定受刑人所犯之一罪或數罪未具「難收矯正之
    效或難以維持法秩序」之虞，而無受自由刑執行之必要，即
    未與受刑人協商宣告一罪或數罪逾6個月之有期徒刑，是顯
    見到庭實行公訴之檢察官在與受刑人及其辯護人，雙方於協
    商科刑時均業已綜合考量各種情事，始達成此科刑合意。縱
    本件受刑人對於科刑協商之判決之執行並無信賴保護之基礎
    ，惟到庭實行公訴之檢察官於協商當時即明知受刑人係故意
    犯4罪之數罪併罰，依系爭作業要點當不得易服社會勞動，
    卻仍同意為應執行刑為有期徒刑6月之協商；再觀之本於刑
    法第41條易服社會勞動之立法目的係防止短期自由刑之流弊
    所由設立，於適用上本不宜過苛，基此，抗告人嗣後未予具
    體個案認定即逕依系爭作業要點之規定，認「受刑人故意犯
    4罪，『依法』不得易服社會勞動」，而不准受刑人易服社
    會勞動，尚難謂其處分行為有符合上揭規定之「行政行為應
    以誠實信用方法為之」之內涵。
四、綜上所述，抗告人僅以「本件受刑人故意犯4罪，『依法』
    不得易服社會勞動…」為唯一理由而否准受刑人易服社會勞
    動之聲請，其裁量權之行使難認妥適，於法未合，且其違法
    狀態，於處分、命令時即已存在而無從補正，從而，受刑人
    於原審之異議，為有理由，原審裁定因而撤銷抗告人之執行
    命令並准予受刑人提供社會勞動6小時折算1日，易服社會勞
    動，經核並無違誤。抗告人嗣後於抗告書狀始補論述裁量理
    由，其抗告難認有理由，應予駁回。
據上論結，應依刑事訴訟法第412條，裁定如主文。
中    華    民    國   100    年    9     月    30    日
            刑事第十庭    審判長法  官  江  錫  麟
                                法  官  陳      葳
                                法  官  周  瑞  芬
以上正本證明與原本無異。
如不服本裁定，得於收受送達後5日內向本院提出抗告書狀(須附
繕本)。
                                書記官  廖  婉  菁
中    華    民    國  100    年    10   月     3     日